【裁判字號】    98,上訴,364
【裁判日期】    980512
【裁判案由】    違反毒品危害防制條例
【裁判全文】
臺灣高等法院臺中分院刑事判決         98年度上訴字第364號
上  訴  人  臺灣臺中地方法院檢察署檢察官
上  訴  人
即  被  告  甲○○
選任辯護人  吳莉鴦  律師
上列上訴人因被告違反毒品危害防制條例案件，不服臺灣臺中地
方法院97年度訴字第4527號，中華民國98年1月5日第一審判決（
起訴案號：臺灣臺中地方法院檢察署97年度偵字第18290 號），
提起上訴，本院判決如下：
    主  文
原判決關於販賣第一級毒品予丙○○部分及定應執行刑部分，均
撤銷。
上開撤銷部分，甲○○無罪。
其他上訴駁回。
    理  由
一、公訴意旨略以：上訴人即被告甲○○（下稱被告）基於販賣
    第一級毒品以營利之犯意：(1)、於民國（下同）97年4月上
    旬某日，以其行動電話門號0000000000號與丙○○聯絡後，
    在其位於臺中市○○區○○路135號住處，以新臺幣（下同
    ）1000元之價格，販賣第一級毒品海洛因 1小包予丙○○。
    (2)、於97年4月中旬某日，以上揭行動電話門號與丙○○聯
    絡後，在其上揭住處，以1000元之價格，販賣第一級毒品海
    洛因1小包予丙○○。(3)、於97年4月間，由丁○○以行動電
    話與其聯絡後，在臺中市○○路某處，以不詳價格，分別販
    賣第一級毒品海洛因各1小包予丁○○2次。因認被告甲○○
    涉犯毒品危害防制條例第4條第1項之販賣第一級毒品罪嫌。
二、按犯罪事實應依證據認定之，無證據不得認定犯罪事實；不
    能證明被告犯罪者，應諭知無罪之判決；刑事訴訟法第154
    條第2項、第301條第1項分別定有明文。又按認定不利於被
    告之事實，須依積極證據，苟積極證據不足為不利於被告事
    實之認定時，即應為有利於被告之認定，更不必有何有利之
    證據；另按事實之認定，應憑證據，如未能發現相當證據，
    或證據不足以證明，自不能以推測或擬制之方法，以為裁判
    基礎；復按認定犯罪事實所憑之證據，雖不以直接證據為限
    ，間接證據亦包括在內；然而無論直接或間接證據，其為訴
    訟上之證明，須於通常一般之人均不致有所懷疑，而得確信
    其為真實之程度者，始得據為有罪之認定，倘其證明尚未達
    到此一程度，而有合理之懷疑存在時，事實審法院復已就其
    心證上理由予以闡述，敘明其如何無從為有罪之確信，因而
    為無罪之判決，尚不得任意指為違法（最高法院著有30年度
    上字第816號、40年度臺上字第86號、76年度臺上字第4986
    號判例參照）。又按毒品交易之買賣雙方，乃具有對向性之
    關係，為避免犯販賣、轉讓、施用、持有毒品等罪者嫁禍他
    人而虛偽陳述其毒品來源，俾圖藉毒品危害防制條例第17條
    規定減輕其刑，其自白之憑信性即比一般無利害關係之證人
    所為之證述較為薄弱，為擔保其陳述之真實性，以避免為邀
    寬典而為損人利己之不實陳述，是其陳述是否與事實相符，
    仍應調查其他證據以資審認，必達於一般之人均不致有所懷
    疑，而得確信其為真實之程度者，始得採為被告有罪之認定
    。而茲所謂補強證據，指其他有關證明施用毒品者之關於毒
    品交易之供述真實性之相關證據而言，必須與施用毒品者關
    於毒品交易之供述，具有相當程度之關連性，而足使一般人
    對施用毒品者關於毒品交易之供述，並無合理之懷疑存在，
    而得確信其為真實，始足當之（最高法院97年度台上字第32
    81號、94年度台上字第2033號判決參照）。亦即，施用毒品
    者之指證，其真實性有待其他必要之證據加以補強，若施用
    毒品者之指證，其真實性仍有合理之懷疑存在時，在此項合
    理之懷疑未澄清前，自不能遽為有罪之判斷，茲所謂其他必
    要之補強證據，即在排除此項合理之懷疑，使之達於可得確
    信之程度，否則即應為被告有利之推定，此亦為刑事訴訟法
    第154條，犯罪事實應依證據認定之證據裁判原則，及因保
    障被告人權，無罪推定原則之所在，此項刑事訴訟基本原則
    ，不能因販賣毒品行為之期間短暫、方法隱密、對象單純，
    以致查獲不易、搜證困難等原因而放棄，或減低對於犯罪構
    成要件應予嚴格證明之堅持，此項基本原則應為法官證據證
    明力自由判斷職權行使之限制。
三、公訴人認被告涉有販賣第一級毒品海洛因之不法犯行，無非
    以被告於警詢、偵查中之供述，證人丙○○、丁○○於警詢
    及偵查中之證述、證人戊○○於警詢中之證述、證人戊○○
    之行動電話門號0000000000號監聽譯文1份等為其主要論據
    。惟訊據被告堅決否認有販賣第一級毒品海洛因之犯行，辯
    稱：伊沒有販賣海洛因毒品與丙○○，又伊曾向丁○○借錢
    ，而丁○○口頭上雖已同意，實際上卻未將金錢出借予伊，
    伊並未販賣海洛因予丁○○等語。經查：
  (一)被告被訴販賣第一級毒品與海洛因部分：
  (1)證人丙○○於97年6月4日第一次警詢中證稱：「（你先後向
    甲○○購買毒品幾次？你購買毒品之起迄時間為何？）約有
    3次，自97年3月底起迄至97年4月中旬止。」、「（各次甲○○購買毒品之時間、聯絡方式、約定交付毒品的地點、毒
    品交易的數量、價格各如何？）第一次是97年3月底某日夜
    間22時許，以己有手機0000000000撥打甲○○手機00000000
    00聯絡，約定在他住處樓下，交易新臺幣1000元；第二次是
    97年4月初某日夜間22時許，以己有手機0000000000撥打甲○○手機0000000000聯絡，約定在他住處樓下，交易新臺幣
    1000元；第三次是97年4月中旬某天夜間22時許，以市內電
    話00-00000000撥打甲○○手機0000000000聯絡，約定在台
    中市○○路口，交易新臺幣1000元。」、「（你如何確認甲○○就是綽號『阿隆』男子？）我都是與甲○○當面交易毒
    品可以確認。」（見臺灣彰化地方法院檢察署97年度偵字第
    6167號卷第14至15頁）；又於同年月日第二次警詢中證稱：
    「（你先前向甲○○購毒，甲○○曾否託付過他人交付毒品
    與你？）有過。」、「（甲○○是託付誰交付毒品予你？共
    有幾次？）是戊○○。只有1次。」（見前揭同署97年度偵
    字第6167號卷第17頁背面）。嗣於偵查中則證稱：「（有無
    跟『阿隆』買海洛因成功過？）有，4月初及4月中有買過，
    有買成的是2次，另外有1次有約但等不到人，有買成是用我
    0000000000的手機打0000000000給阿隆，2次都是約他住家
    的樓下，他家是在台中市環球戲院旁邊，每次都是買1千元
    ，我錢都是交給阿隆，其中1次是甲○○拿海洛因給我，另1
    次是戊○○拿給我。」（見前揭同署97年度偵字第6167號卷
    第44頁背面）。而於原審審理時證稱：「（你跟被告購買毒
    品是1次還是2次？）是買2次，但是有1次沒有交易成功。」
    、「（有成功的交易那次時間？）97年4月中，詳細時間忘
    記了。」、「（你在4月中交易的時間、地點為何？）應該
    是下午過後約傍晚左有，地點在台中市○○路上。那次是買
    1千元，錢有交給被告，被告也有把毒品交給我，數量是0.2
    公克。」、「（你在偵查中還有1次是戊○○拿給你的，那
    次是跟何人拿的？）我打電話給被告，被告說他現在沒有空
    ，就轉交戊○○給我。」、「（你說這2次買海洛因時間，
    相隔多久？）相隔1個禮拜。我跟戊○○拿的時候已經是4月
    下旬。」等語（見原審卷第72至74頁）。
  (2)由證人丙○○上開證詞內容觀之關於被告販賣第一級毒品海
    洛因予伊之次數、時間等重要情節，所為證言顯然不一致，
    難謂無疑；證人丙○○其於第一次警詢時，並未言及有向戊○○拿取毒品，卻於第二次警詢、偵查及原審審理時，供稱
    有1次向戊○○拿取毒品，而此情節卻為證人戊○○於原審
    結證所否認（見原審卷第75頁）。徵諸人之供述為可變性證
    據，本具有觀察不正確、記憶錯誤、描述不精確及故意為虛
    偽陳述之不確定性，此所以法制上對證人之證言須以直接審
    理及交互詰問方式探求其真實及正確性之原因；雖證人之記
    憶亦存有因觀察力、注意力及記憶力不同而不完整及遺忘之
    缺陷，並易隨時間之經過而模糊淡忘，倘主要陳述一致，固
    非不得採為裁判之基礎，然如不一致部分之陳述已足以影響
    犯罪事實之認定，該不一致之陳述，在無其他證據（尤其是
    不可變性之證據）之補強下，自不得遽採為認定犯罪之證據
    。本案就證人丙○○先後供證情節互相對照，頗有出入而有
    瑕疵，且無其他積極證據足認被告確有公訴人所指公訴意旨
    (1)(2)之販賣第一級毒品犯行，揆諸前揭法條意旨，本院自難
    僅憑證人互相齟齬之證詞，遽為對被告不利之認定。
  (3)又卷附之通訊監察譯文所示，被告之門號為0000000000行動
    電話，曾與證人戊○○所使用之0000000000號行動電話於97
    年4月10日晚間8時51分31秒許，被告向證人戊○○表示：「
    廖仔（指證人丙○○）領錢來給我，我就打電話給你跟你說
    我這裡有2萬元，要拿貨。」等語。由上開通話內容可知被
    告向證人戊○○購買毒品之金額為2萬元，而公訴意旨(1)(2)
    所認之交易金額均為1千元，二者相差甚大，且該通話時間
    為97年4月10日，亦與證人丙○○所證稱：「我跟戊○○拿
    的時候已經是4月下旬」時間上顯然不一致。又上開通訊監
    察譯文，僅能證明被告持用該門號之行動電話，且曾撥打該
    電話與證人戊○○聯絡欲購買毒品之事實，並無其他通聯紀
    錄足以佐憑於97年4月間證人丙○○確有與被告為毒品交易
    之通話聯絡，自難謂此即屬具關聯性之補強證據。再參以證
    人戊○○自警訊及法院審理中均未曾指證被告甲○○有共同
    販賣毒品予丙○○之行為，其於警訊供稱：「（你是否與甲○○2人共同販賣毒品牟利？其毒來源是為陳世寬所提供？
    ）我不知道，我沒有和甲○○一起販賣毒品，我只是居中介
    紹陳世寬及甲○○認識，由他2人自行接洽，至於毒品交易
    是否成功，我並不知道。」等語（見前揭同署97年度偵字第
    6167號卷第7頁），又於原審亦供證稱：「（97年4月間是否
    在台中市○○路全球影城交付毒品給丙○○？）沒有。我在
    彰化地院有案件是跟被告甲○○共同販賣毒品，證人丙○○
    在那邊說的證詞與今日所言不一樣。彰化地院的案件是97年
    11月4日判決，我被判16年多。」等語（見原審卷第75頁）
    ，亦未指證被告甲○○有販賣第一級海洛因之犯行。公訴意
    旨(1)(2)所指之被告販賣第一級毒品罪之犯行，仍有合理之懷
    疑存在，在欠缺其他必要證據加以補強之情形下，亦難率為
    不利被告之認定。
  (二)被告被訴訴販賣第一級毒品海洛因與丁○○部分：
  (1)證人丁○○於97年6月11日偵訊時證稱：「（你是否曾經跟
    甲○○買過？）曾經請他幫我調過2次，都是約在臺中市○○○路，是97年2月至3月那時候，金額我忘記了，毒品是甲○○交給我的。」等語，此與公訴人所認定被告係於97年4
    月間將第一級毒品海洛因售予證人丁○○之事實，顯然有別
    。況證人丁○○於該次偵訊時，就交易毒品之對價多寡仍無
    從具體指陳，其證詞之憑信性已堪存疑；而公訴意旨就此販
    賣毒品之重要情節亦未能明確認定，本院更難憑此論斷被告
    確係販賣毒品從中牟利。另證人丁○○於本院審理時，亦堅
    決否認曾向被告購買第一級毒品海洛因，核與其上開在偵查
    中之陳述不相一致，則證人丁○○所述前後矛盾，顯有瑕疵
    ，尚無從遽為不利被告之認定。又依卷附臺灣彰化地方法院
    檢察署97年度偵字第5411、6038、6171、5009號起訴書，及
    臺灣彰化地方法院97年度訴字第2210號刑事判決所示，均僅
    有認定戊○○單獨販賣第一級毒品海洛因予丁○○之犯罪事
    實，並未將被告列為該案之共同正犯。公訴人引用該案之起
    訴事實認定被告另有販賣海洛因予丁○○2次，尚無足為取
    。至於證人丁○○與戊○○之通訊監察譯文中，雖各於97年
    4月3日下午1時32分59秒及同年月6日下午5時54分25秒出現
    疑似聯絡購買毒品之曖昧用語，然此究與被告並無直接關聯
    ，亦無證據證明被告曾參與前揭對話內容所提及之交易毒品
    犯行，仍不足以認定公訴意旨(3)所述被告之上開販毒情節屬
    實。
  (2)證人丁○○於警詢時供稱：伊跟被告購買過2次，第一次是
    於97年2、3月間，在臺中市○○路旁，以新臺幣6000元向被
    告購買海洛因，數量約0.8公克，第二次是在隔1星期之後，
    與被告約在同一地點交易毒品，數量金額都相同。戊○○是
    編號2之人，被告是編號3之人，他們2人就是賣毒品給伊之
    人等語（見臺灣彰化地方法院檢察署97年度偵字第6167 號
    卷第19至20頁），於偵查中亦證稱：伊在97年4月份施用的
    毒品，是戊○○幫伊調的，還有一個「阿隆」，伊曾經請被
    告幫伊調過2次，都是約在臺中市○○○路，是97年2至3月
    時候，金額伊忘記了，毒品是被告交給伊的，伊錢是交給被
    告等語（見前揭偵卷第53至54頁）。該證言內容固證稱被告
    係於97年2至3月間之某2日，各販賣海洛因1次予證人丁○○
    ，2次金額均為6000元，數量均為0.8公克。惟揆諸上開最高
    法院判決意旨及說明，施用毒品者所稱向某人購買之供述，
    須補強證據以擔保其供述之真實性，本件檢察官就此部分犯
    罪情節，仍以證人丁○○之證述為其主要論據，並未提出其
    他必要證據加以補強，自難率為不利被告之認定。
四、綜上所述，檢察官前揭所舉之證據，既有合理懷疑並非真實
    ，尚不足以使本院形成被告確有犯罪之確信心證，且於積極
    證據不足為不利於被告事實之認定時，依前揭說明，自應為
    有利於被告之認定。關於公訴意旨(1)(2)所指被告分別販賣第
    一級毒品海洛因予丙○○部分：本院復查無其他確切之事證
    ，足認被告確有公訴人此部分所指販賣第一級毒品海洛因犯
    行，是被告此部分被訴販賣第一級毒品海洛因之犯行尚屬不
    能證明，原審疏未詳查遽予論罪科刑，容有未洽，被告上訴
    意旨據此指摘原判決此部分不當，為有理由；檢察官此部分
    上訴，未敘明原判決有何具體不當之處，為無理由。原判決
    此部分認事用法既有不當，自應由本院將原判決關於被告販
    賣第一級毒品海洛因予丙○○部分及定應執行刑部分，均撤
    銷改判撤銷，並另為被告無罪之諭知。
五、關於公訴意旨(3)所指被告販賣第一級毒品海洛因予丁○○2
    次部分：本院亦查無其他積極證據足以證明被告有何公訴意
    旨(3)所載販賣第一級毒品海洛因予丁○○2次之犯行，本件
    既不能證明被告犯罪，揆諸上開說明，原審依刑事訴訟法第
    301條第1項，就此部分諭知被告無罪之判決，核無不當。檢
    察官提起上訴指摘原判決此部分諭知被告無罪為不當云云，
    惟未有更積極確切證據可供證明被告有此部分販賣第一毒品
    之犯行，檢察官此部分上訴非有理由，應予駁回。
據上論斷，應依刑事訴訟法第368條、第369條第1項前段、第364
條、第301條第1項，判決如主文。
本案經檢察官乙○○到庭執行職務。
中    華    民    國    98    年    5    月     12    日
            刑事第七庭   審判長法  官 林  榮  龍
                               法  官 鄭  永  玉
                               法  官 江  錫  麟
以上正本證明與原本無異。
如不服本判決應於收受送達後十日內向本院提出上訴書狀，其未
敘述上訴理由者，並得於提起上訴後十日內向本院補提理由書（
均須按他造當事人之人數附繕本）「切勿逕送上級法院」。
                               書記官 鄧  智  惠
中    華    民    國    98    年    5     月    12    日


司法院資訊處製作；財團法人民間司法改革基金會備份。
